行　政　法　院　判　決　　　　　　　　　　　　　八十七年度判字第二二六五號
　　原　　　告　福方股份有限公司
　　代　表　人　乙○○
　　　　　　　　　　　　　　　.
　　　　　　　　　　　　　　　　　　台灣省台北縣三重市○○路○段一九八號
　　被　　　告　臺北縣稅捐稽徵處
右當事人間因地價稅事件，原告不服財政部中華民國八十七年四月十四日台財訴字第
八七二一五九○四五號再訴願決定，提起行政訴訟。本院判決如左︰
　　主  文
原告之訴駁回。
　　事  實
緣原告所有坐落台北縣三重市○○○段大有小段三一四－二四地號等三十六筆土地，
經被告以一般稅率計課其八十五年度地價稅新台幣（下同）八、六五三、九三六元。
原告不服，申請復查，未獲變更，提起訴願、再訴願，遞遭決定駁回，遂提起行政訴
訟。茲摘兩造訴辯意旨如次：
原告起訴意旨略謂︰一、緣原告所有，坐落於台北縣三重市二重埔大有小段地號三二
七等土地三十六筆，因八十五年度地價稅課徵事件，因不服被告之處分，及台灣省政
府及財政部之訴願及再訴願決定，故依法提出行政訴訟。二、原告所有之前述土地，
因坐落於台北縣政府之二重埔工業區內，但台北縣政府對開發該工業區細部計畫，因
台北縣政府所屬之中和測量隊，誤植該都市計畫之中心樁位置，致該都市計畫已拖延
五年餘，遲遲未能定案，致原告未能取得工廠登記證、工業用地計畫書、工廠設立許
可及建築物配置平面圖等文件，所以原告所有前述之土地雖於實體法上符合土地稅法
第十八條有關地價稅減免之優惠稅率之規定，但因政府機關行政效率低落，而於申請
手續發生障礙，而無法適用前條之優惠稅率之情事發生。三、被告駁回原告之復查，
係因原告未能依土地稅法施行細則第十四條規定檢具工廠許可證及建造執照等證件向
該管機關申請，不符合該細則之規定，而認該處分無誤。四、惟查原告所有坐落於二
重埔段大有小段三二七號地號等三十六筆土地，於三重市都市計畫之（第一次通盤檢
討）案內，變更為工業區，然目前因台北縣政府都市計畫局本身之細部計畫延宕多年
未完成，區內所有建築執照均暫停核發，造成土地所有權人重大損失，而稅捐機關又
不准依土地稅法第十八條之規定計徵地價稅，而本案實有其特殊之處，稅捐機關不顧
本案客觀環境之困難，而為復查之決定，就法律面而言，實與（依法行政原則）、（
信賴保護原則）、（誠信原則）等行政法上重大法理相背，不足作為課徵原告稅捐之
基礎，僅詳陳如下：（一）就依法行政原則而言：按（依法行政原則）乃支配法治國
家與行政權之基本原則，為一切行政行為所必須遵循之首要原則，此一原則又可分法
律優越原則與法律保留原則，前者係指法律已有明文規定之事項，行政行為或為其他
一切行政活動，均不得與法律規範牴觸，此之所謂法律係指經立法院三讀通過並經總
統公佈之法、律、條例與通則而言，並不包括行政命令，否則所謂（依法行政）將由
他律變為自律矣！後者，係指沒有法律授權行政機關即不能合法作成行政行為，蓋憲
法已將某些事項保留予立法機關，須由立法機關以法律加以規定。準此，平均地權條
例第二十一條第一項，及土地稅法第十八條第一項，均明文規定（工業用地直接供事
業使用者，應按千分之十計徵地價稅），僅於未按目地事業主管機關核定規劃使用時
，方依一般土地課徵地價稅，並未明定適用上述規定時，土地所有權人必須提出目的
事業主管機關之證明文件，也就是說，依據法律條文之精神觀之，只要是工業用地，
其使用與工業主管機關所規劃者相同，即可適用千分之十之稅率，並非一定要提出工
業主管機關之證明，因此財政部六十八年九月十四日台財稅第三七四七二號函謂（土
地稅法第十八條規定工業用地統按千分之十五計徵地價稅，但未按核定規劃使用者，
不適用之。至於是否已按核定規畫開始使用，應由工業興辦人或土地所有權人，向工
業主管機關取證，稽徵機關憑以按特別稅率課徵地價稅。）云云之釋示，謹為稅捐機
關核課稅捐時，事實認定時得為佐證之證據之提示而已，並無（非有何種證明不可）
之說明，因為縱然取得工業主管機關之證明，並不表示土地所有權人不會違規使用，
是否有按工業主管機關所規畫之使用，應依實際狀況認定，不應硬性規定有如何之證
明，如此方符合土地稅法第十八條之本旨，如謂非提出工業機關之證明即不得適用千
分之十之優惠稅率，則財政部之解釋以顯然超過土地稅法第十八條之規定，擅自增加
原法所無之限制，且與依法行政之（法律優越原則）有違，其釋示已違法不可言喻，
依大法官第二一六號解釋，主管機關並無適用之義務。（二）就信賴保護原則而言：
行政機關之行為，若非基於保護或增進公共利益的必要或因人民有忍受之義務，不得
罔顧人民值得保護之信賴，使其遭受不可預計之負擔或損失，此為行政法上所謂信賴
保護原則，而所謂（值得保護之信賴）須有（１）信賴之事實。（２）行政處分之作
成非因相對人之詐欺、脅迫、或提供不確實之資訊或其他不正當之方法。本案原告購
買系爭土地時，既信賴土地登記為工業用地，得為工業使用而購買，並預期得依土地
稅法第十八條之規定依千分之十之地價稅計徵地價稅，豈知台北縣政府都市計畫局因
延宕都市計劃之細部計劃，致使原告申請建築執照時，遭台北縣政府暫停審查，原告
本可依國家賠償法之規定請求賠償，稅捐機關本於行政一體之原則，亦應考慮土地登
記依土地法第四十三條有絕對之效力，對系爭土地核課地價稅時，應本於保護原告對
土地登記之信賴，按工業用地核課地價稅。原告於購入系爭土地後，即為原告興辦工
業之使用，亦積極申請建築執照，又無以詐術或其他方法變更系爭土地之為工業用地
，絕對有（值得保護之信賴），稅捐機關實無依一般累進稅率對系爭土地課徵地價稅
之法律上理由。（三）就誠信原則而言：依行政法院五十二年判字第三四五號判例謂
（公法與私法雖各具特殊性質，但二者亦有共通之原理，私法規定之表現一般法理者
，應亦可適用於公法關係。依本院最近見解，私法中之誠信原則，在公法上應有其類
推適用。），尤其於形狀上行政機關有法令之依據，但實質上有欠公平或顯不合理時
，行政法院多依誠信原則，而使原告勝訴，只有時行政法院亦用（公平合理）或（衡
平原則），例如行政法院五十九年判字第五四五七號判例即以法律貴在衡平，而稅收
之指示與執行，自應以公平合理為原則作為理由。本件原告購買系爭土地時，土地使
用分區即已編定為工業區，原告購買系爭土地之主要目的，即在用為工業使用，然購
入迄今因停發建照，原告根本無法申請工廠設立許可，遑論工廠登記證，是以何來稅
捐機關所要求之工業主管機關證明，以供稽徵機關所稱之證明者，亦係行政機關（台
北縣政府都市計畫局）本身，並非原告在任何之故意、過失，原告既未有任何故意或
過失，則為何要原告受此一高稅率之不公平待遇，稅捐機關之復查決定，顯有違誠信
原則與衡平原則。（四）就土地稅法第十八條之立法本旨而言：行政機關解釋法律之
函釋，應嚴守法律本身之規定，不得逾越法律而為解釋，更不得附加法律本身所未有
之限制，否則法院於審理時，得本其對法律之確信，逕行判決，並無適用違法行政釋
示之義務，大法官釋字第二一六號解釋亦謂（法官依據法律獨立審判，憲法第八十條
載有明文。各機關依其職掌就有關法規為釋示之行政命令，法官於審判案件時，固可
予以引用，但仍得依據法律，表示適當之不同解，並不受其拘束。），另參照財政部
六十八年七月二十三日台財稅字第三五○七八函亦謂：（裕元開發公司所有本案土地
，既係屬政府依法編定之工業用地，已符合土地稅法第十條（按即十八條）所稱（工
業用地）之要件．．．。），所謂之工業用地，依平均地權條例施行細則第三十三條
之規定，係指（為依區域計畫或都市計畫法劃定之工業區域或依獎勵投資條例編定之
工業用地，及工業主管機關核准工業或工廠使用範圍內之土地。）從而原告公司所有
之系爭土地，於民國七十九年即依都市計畫法變更為工業區用地，有土地使用分區證
明可稽，係屬工業用地本無爭議，而原告目前亦作為工業使用，而土地稅法第十八條
規範意旨，即在獎勵工業興辦人興辦工業，以振興國家經濟，帶動社會繁榮，故就興
辦工業人所使用之工業土地予以地價稅之減免，不適用土地稅法第十八條之累進稅率
。原告人並未違規使用系爭土地已明，則為何不能適用土地稅法第十八條之規定，適
用千分之十之稅率計徵地價稅﹖財政部六十八年九月十四日台財稅第三六四七二號函
示，已違土地稅法第十八條之規範意旨。退步言，土地法第一百九十四條規定，依法
律限制使用之土地概應免稅，系爭土地原告依法申請建築執照，而台北縣政府因台北
縣政府都市計畫局一直無法完成細部計畫而拒不核發，其行為除已嚴重侵害原告之權
利及處分上之困難外，因此亦造成原告不能使用土地，與都市計畫法第十七條第二項
及土地法第一百九十四條之規定相符，是以原告所有之系爭土地，應依土地法第一百
九十四條規定，免徵地價稅，否則行政機關一方面以消極之方法限制土地所有權人之
使用，另一方面又以一般累進稅率課徵地價稅，如此作法顯與土地法第一百九十四條
規定意旨有違。三、綜上所述，稅捐機關之原復查決定、原處分顯有違誤，一再訴願
決定未予糾正，亦有未合。請判決將原決定及原處分均予撤銷等語。
被告答辯意旨略謂︰按「供工業用地，礦業用地直接使用之土地，按千分之十計徵地
價稅，但未按目的事業主管機關核定規劃使用者，不適用之。」「土地所有權人，申
請適用本法第十八條特別稅率計徵地價稅者，應填具申請書，並依左列規定，向主管
稽徵機關申請核定之。一工業用地：應檢附工業主管機關核准之使用計劃或工廠設立
許可證及建造執照等文件，其已開工生產者，應檢附工廠登記證」「依第十七條及第
十八條規定，得適用特別稅率之用地，土地所有權人應於每年（期）地價稅開徵四十
日前提出申請，逾期提出申請者，自申請之次年期開始適用。」為土地稅法第十八條
、同法施行細則第十四條及土地稅法第四十一條所明定。原告所有上開土地未依前揭
規定提出申請自不能適用工業用稅率。次按財政部八十五年一月二十五日台財稅第八
五○○三四九○七號函所釋示：「都市計劃範圍內公共設施己完成之土地，因細部計
劃尚未公佈如仍作農業使用者，仍應課徵田賦。」經查系爭土地細部計劃皆未完成，
惟已全數改作為修護廠之用，非作農業使用，亦未能改課田賦，本處以一般稅率課徵
地價稅計八、六五三、九三六元，並無不合。綜上所陳，原告之訴應認為無理由，請
駁回原告之訴等語。
    理  由
按「供左列事業直接使用之土地，按千分之十計徵地價稅，但未按目的事業主管機關
核定規劃使用者不適用之：一工業用地．．．．。」「土地所有權人，申請適用本法
第十八條特別稅率計徵地價稅者，應填具申請書，並依左列規定，向主管稽徵機關申
請核定之。一工業用地：應檢附工業主管機關核准之使用計畫書圖或工廠設立許可證
及建造執照等文件，其已開工生產者，應檢附工廠登記證。」、「依第十七條及第十
八條規定，得適用特別稅率之用地，土地所有權人應於每年（期）地價稅開徵四十日
前提出申請，逾期申請者，自申請之次年期開始適用。」分別為土地稅法第十八條、
同法施行細則第十四條及土地稅法第十四條所明定。又「土地稅法第十八條規定工業
用地統按千分之十五（現行法改為千分之十）計徵地價稅，但未按核定規劃使用者，
不適用之。至於是否已按核定規劃開始使用，應由工業興辦人或土地所有權人，向工
業主管機關取證，稽徵機關憑以按特別稅率課徵地價稅。」復為財政部六十八年九月
十四日台財稅第三六四七二號函釋有案。本件原告所有坐落台北縣三重市○○○段大
有小段三一四－二四地號等三十六筆土地，經被告以一般稅率計課其八十五年度地價
稅八、六五三、九三六元。原告不服，主張所有系爭土地，於近年房地產不景氣，卻
於八十三年反調漲公告地價，而該等土地既編為工業區，卻因台北縣政府都市計畫拖
延該工業區之細部計畫，致使上開地號土地在緩發建築執照，無法有效使用下，卻還
增值按一般稅率計稅，又其無法提出工廠登記證，工業用地．．．等申請工業用地稅
率課徵之必備文件，係因主管機關台北縣政府之疏失，其惡果不應由人民負擔等語，
申經被告復查決定，以原告所有上開土地未依規定提出申請，自不能適用工業用地稅
率計課地價稅。次按財政部八十五年一月二十五日台財稅第八五○○三四九○七號函
所釋示：「都市計劃範圍內公共設施已完成之土地，因細部計劃尚未公布，如仍作農
業使用者，仍應課徵田賦。」經查系爭土地細部計劃雖未完成，惟已全數改作為修護
廠之用，非作農業使用，亦未能改課田賦，被告以一般用地稅率課徵地價稅八、六五
三、九三六元，並無不合；並敘明依據平均地權條例第十三、十四、十五、十六條規
定，公告地價之規定或重新規定地價係由直轄市或縣市主管機關，依據該條例第十五
條規定之程序－分區調查最近一年土地買賣價格或收益價格，劃分地價區段，並估計
區段地價後提交地價評議委員會評議，計算宗地單位地價．．．等，並公告由所有權
人申報地價，稅務機關再依申報地價，計算課徵地價稅為由，駁回其復查之申請。原
告復執前詞並以系爭土地原告目前亦作為工業用地，而土地稅法第十八條規範意旨，
即在獎勵工業興辦人興辦工業，以振興國家經濟，帶動社會繁榮，故就興辦工業人所
使用之工業土地予以地價稅之減免，不適用土地稅法第十六條之累進稅率，原處分與
依法行政、信賴保護、誠信原則等行政法上重大法理相背，不足作為課徵稅捐之基礎
云云。查系爭土地已編為工業區，雖工業區之細部計畫尚未完成，但實際上已全數改
作為修護廠之用，非作農業使用，依財政部1.台財稅第八五○○三四九○七號函
之反面解釋，自不能改課田賦；而原告又未依首揭法條之規定向被告申請適用特別稅
率，亦不能適用工業用地稅率。被告乃以一般用地稅率課徵地價稅，於法並無不合。
至原告訴稱台北縣政府都市計畫局拖延該工業區之細部計畫，致使該土地緩發建築執
照，無法有效使用等節，係屬於台北縣政府都市計畫局之職責，稅捐機關依法課徵，
自與信賴保護、誠信原則無。本件原處分（復查決定）就系爭土地按一般稅率課徵
地價稅，及一再訴願決定遞予維持，俱無違誤。原告起訴意旨，難謂有理由，應予駁
回。
據上論結，本件原告之訴為無理由，爰依行政訴訟法第二十六條後段，判決如主文。
中    華    民    國     八十七      年     十一     月      十一       日
                    行 政 法 院 第 二 庭
                                審 判 長 評  事      陳  石  獅
                                         評  事      徐  樹  海
                                         評  事      彭  鳳  至
                                         評  事      黃  合  文
                                         評  事      林  茂  權
右  正  本  證  明  與  原  本  無  異
                                         法院書記官  王  福  瀛
中    華    民    國     八十七      年     十一     月      十三       日
